【裁判字號】    94,訴,1518
【裁判日期】    950420
【裁判案由】    請求撤銷詐害行為等
【裁判全文】
臺灣臺南地方法院民事判決              94年度訴字第1518號
原      告  華僑商業銀行股份有限公司
法定代理人  甲○○
訴訟代理人  葉張基律師
被      告  丙○○
                        號3樓.
            乙○○
上列當事人間請求撤銷債害行為等事件，經本院於民國95年4月6
日言詞辯論終結，判決如下：
    主      文
被告丙○○、乙○○間於民國九十四年七月二十六日就坐落臺南
縣學甲鎮○○段一一六九之八、一一六九之一０地號土地所有權
全部所為本金最高限額新臺幣伍佰萬元之抵押權設定行為，應予
撤銷。被告乙○○應將上開土地於民國九十四年七月二十六日經
臺南縣佳里地政事務所以佳地字第０七一九００號收件之本金最
高限額新臺幣伍佰萬元之抵押權設定登記予以塗銷。
被告丙○○、乙○○間於民國九十四年七月二十六日就坐落臺南
縣學甲鎮○○段一一六九之八地號土地所有權全部，及同段一一
六九之一０地號土地所有權應有部分四分之一之移轉行為，應予
撤銷。
被告乙○○應將上開土地於民國九十四年八月十二日以買賣為由
經臺南縣佳里地政事務所以佳地字第０七九一四０號收件之所有
權移轉登記予以塗銷。訴訟費用由被告負擔。
    事實及理由
一、本件被告均經合法通知，未於言詞辯論期日到場，核無民事
    訴訟法第386條各款所列情形，爰依原告之聲請，由其一造
    辯論而為判決。
二、原告起訴主張：
  (一)訴外人寶光企業有限公司（下稱寶光公司）分別於民國93年
    9月24日、94年2月3日邀同被告丙○○及訴外人林惠娥為連
    帶保證人，向原告借款新臺幣（下同）40萬元及100萬元，
    惟訴外人寶光公司分別於94年6月27日、94年7月4日起即未
    依約繳付利息而喪失期限利益，尚積欠本金1,035,415元及
    其利息與違約金未清償。原告乃於94年8月5日聲請本院對訴
    外人寶光公司、林惠娥及被告丙○○發支付命令，經本院核
    發94年度促字第34640號支付命令，且於94年8月29日確定在
    案。詎被告丙○○於訴外人寶光公司自94年6月27日起未依
    約繳付利息後，即於94年7月26日將其所有坐落臺南縣學甲
    鎮○○段1169之8、1169之10地號土地（下稱系爭土地）設
    定第二順位本金最高限額500萬元抵押權予被告乙○○，再
    於94年8月12日將系爭土地以買賣為由移轉所有權登記予被
    告乙○○。
  (二)按債務人以其所有之不動產設定抵押權，同時向他人借貸款
    項，其設定抵押權之行為，固屬有償行為，若先有債權之存
    在而於事後為之設定抵押權者，如無對價關係，即屬無償行
    為。倘有害及債權，則債權人自得依民法第244條第1項之規
    定撤銷之（最高法院51年臺上字第3528號判例意旨參照）。
    被告乙○○所提出之匯款資料，時間分別是94年4月25日、4
    月26日、6月3日、6月15日、7月7日，均早於系爭土地設定
    第二順位抵押權之94年7月26日前，依前揭判例意旨，被告
    丙○○與被告乙○○間就系爭土地所為之抵押權設定應為無
    償行為。
  (三)又被告乙○○於於答辯狀中陳稱其與被告丙○○就系爭土地
    所為之所有權移轉為信託的讓與擔保，其目的與抵押權之設
    定相同，均在擔保借貸，而依被告乙○○提出之匯款資料，
    匯款時間亦早於被告丙○○、乙○○間於94年8月12日為系
    爭土地所有權移轉登記前，依前述最高法院判例意旨，此所
    有權移轉登記及其法律行為均為無償行為。
  (四)被告丙○○就系爭土地設定本金最高限額500萬元抵押權及
    移轉土地所有權時，其名下除系爭土地外，雖尚有4筆不動
    產，但均有高額抵押權之設定，顯不足以擔保被告丙○○所
    積欠之債務。又被告丙○○93年度之報稅資料雖有薪資、租
    賃與營利所得，惟金額合計僅有316,970元，且扣繳義務人
    均為訴外人寶光公司，而寶光公司已倒閉，顯無法清償被告
    丙○○應付之債務。足認被告丙○○與被告乙○○間就系爭
    土地設定設定本金最高限額500萬元抵押權及移轉所有權之
    行為時，被告丙○○己無資力清償所欠之債務，被告二人前
    揭所為有害於原告之債權，原告對於被告二人間就系爭土地
    設定本金最高限額500萬元抵押權部分，爰依民法第244條第
    1項規定聲請撤銷其抵押權設定契約，並塗銷抵押權設定登
    記；關於被告二人間就系爭土地所為之買賣行為及移轉所有
    權登記之行為，爰依民法第244條第1項或第2項之規定聲請
    撤銷，並塗銷所有權移轉登記，請擇其一而為原告勝訴之判
    決。
三、被告方面：
  (一)被告丙○○未於言詞辯論期日到場，亦未提出書狀作何聲明
    或陳述。
  (二)被告乙○○未於言詞辯論期日到場，惟據其提出書狀陳述略
    以：被告丙○○何時與原告訂定保證契約，於其向被告乙○
    ○借款及嗣後設定本金最高限額500萬元第二順位抵押權，
    乃至辦理所有權移轉登記時，均未告知，被告乙○○亦無從
    得知。而被告乙○○自94年4月25日起至94年7月7日止，陸
    續以匯款及代繳土地增值稅之方式借款予被告丙○○，金
    額合計4,368,338元，另由被告丙○○簽發如附表所示之支
    票予被告乙○○之事實，可證被告乙○○確有借款予被告丙
    ○○，其與被告丙○○間並非通謀而為虛偽意思表示。被告
    乙○○就系爭土地所為抵押權設定與移轉登記行為，係依社
    會上一般借貸買賣習慣辦理有關手續，被告丙○○為擔保其
    債務將擔保物所有權移轉予被告乙○○，被告乙○○不超過
    擔保之目的範圍內，取得擔保物所有權，為信託的讓與擔保
    ，被告丙○○如不依約清償債務，被告得將擔保物變賣或估
    價，而就價金受償，或將所有權移轉被告乙○○，作為保障
    ，且屬有償行為，並未損害原告權利云云。並聲明：駁回原
    告之訴。
四、查原告主張訴外人寶光公司分別於93年9月24日、94年2月3
    日邀同被告丙○○及訴外人林惠娥為連帶保證人，向原告借
    款40萬元及100萬元，惟訴外人寶光公司分別於94年6月27日
    、94年7月4日起即未依約繳付利息而喪失期限利益，尚積欠
    本金1,035,415元及其利息與違約金未清償，原告遂聲請對
    訴外人寶光公司、林惠娥及被告丙○○發支付命令，經本院
    於94年8月10日核發94年度促字第34640號支付命令，並於94
    年8月29日確定，而被告丙○○於94年7月26日將其所有之系
    爭土地設定第二順位本金最高限額500萬元抵押權予被告乙
    ○○，再於94年8月12日將系爭土地以買賣為由移轉登記於
    被告乙○○等情，已據原告提出借據、約定書、保證書、繳
    息明細查詢單、本院94年度促字第34640號支付命令暨確定
    證明書、系爭土地之土地登記謄本及異動索引等件為證，核
    屬相符，且為被告乙○○所不爭執，而被告丙○○經合法通
    知，未到庭爭執，亦未提出書狀作何陳述，本院依上開調查
    證據結果，堪信原告主張為真實。
五、原告主張被告二人間於94年7月26日就系爭土地所為之設定
    第二順位本金最高限額500萬元抵押權之行為，及於94年8月
    12日將系爭土地以買賣為由而為之所有權移轉登記行為，均
    有害於原告之債權，則為被告乙○○所否認，並以前情置辯
    ，是本件原告得否依民法第244條之規定行使撤銷權，並請
    求回復原狀，所應審究者為：(一)被告二人就系爭土地所為設
    定第二順位本金最高限額500萬元抵押權行為是否為無償行
    為？(二)被告二人就系爭土地所為所有權移轉行為是無償行為
    或有償行為？(三)若為無償行為，被告二人之行為是否有害及
    原告之債權？如為有償行為，是否構成民法第244條第2項之
    詐害債權行為？茲分述如下：
  (一)被告二人就系爭土地所為設定第二順位本金最高限額500萬
    元抵押權行為是否為無償行為？
  1.按民法第244條規定之無償、有償行為，於設定抵押權之情
    形，應以其為物權行為之原因行為認定之。蓋設定抵押權之
    物權行為本身，僅係設定抵押權意思表示之一致，無從單就
    物權行為認定其為無償或有償，而應視其所以為物權行為之
    原因行為予以認定」（最高法院91年度臺上字第1711號判決
    要旨參照）。次按債務人以其所有之不動產設定抵押權，同
    時向他人借貸款項，其設定抵押權之行為，固屬有償行為，
    若先有債權之存在而於事後為抵押權設定者，如無對價關係
    ，即屬無償行為。倘有害及債權，則債權人自得依民法第
    244條第1項之規定撤銷之，最高法院著有51年臺上字第3528
    號判例可供參照。
  2.查被告二人於就系爭土地所設定之最高限額抵押權係於94年
    7月26日為設定登記之事實，為兩造所不爭執，而被告乙○
    ○於95年4月4日答辯狀內陳稱：伊自94年4月25日起至94 年
    7月7日止，陸續借款予被告丙○○，金額合計有4,368,338
    元，被告丙○○並簽發如附表所示之支票予伊等語，並提出
    匯款傳票6張、土地增值稅繳款通知書4張及被告乙○○設於
    彰化銀行之存摺明細等件為證，是被告乙○○早於抵押權設
    定前數月即已借款予被告丙○○之事實，應堪認定。而參以
    一般債務人以其所有之不動產設定抵押權並同時向他人借貸
    款項之情形，其借款與設定抵押權之時間通常在緊接且相近
    之時間內，少有相差數月之久之情事。又依常情而言，債務
    人於借貸時並同時簽發票據為據者，該票據之票載發票日通
    常即為還款日，而觀諸被告乙○○提出之如附表所示支票，
    該等支票票載發票日分別為94年7月7日及94年7月13日，均
    早於抵押權設定前；另被告乙○○於該等支票到期後不久即
    向銀行提示兌領，亦有被告乙○○提出之退票理由單3張在
    卷可參，足認該等支票支票載發票日應係被告二人約定借款
    清償之日期。綜觀上情，被告乙○○借款予被告丙○○時，
    並未同時要求被告丙○○設定抵押權予伊，否則何以被告乙
    ○○早於抵押權設定前3個月即借款予被告丙○○？又何以
    借款清償期會在在抵押權設定前？是以原告主張被告丙○○
    係先有債務存在，而於事後為被告乙○○設定抵押權，其設
    定時並無對價關係存在，依前揭判例意旨，屬無償行為乙節
    ，尚非無據。
  (二)被告二人就系爭土地所為所有權移轉行為是無償行為或有償
    行為？
  1.按債務人為擔保其債務，將擔保物所有權移轉與債權人，而
    使債權人在不超過擔保之目的範圍內，取得擔保物所有權者
    ，為信託的讓與擔保，債務人如不依約清償債務，債權人得
    將擔保物變賣或估價，而就該價金受清償（最高法院70年臺
    上字第104號判例意旨參照）。是信託的讓與擔保 (即擔保
    信託)債權人與債務人間係為擔保債務，而為讓與行為，雖
    名為買賣，惟雙方並無買賣之意思，其真正效果意思乃為讓
    與擔保。
  2.查被告乙○○於95年3月2日提出之答辯狀內陳稱：被告丙○
    ○為擔保其債務，乃將系爭土地所有權移轉與被告乙○○，
    使被告乙○○不超過擔保之目的範圍內，取得擔保所有權，
    為信託的讓與擔保等語，是被告二人間就系爭土地以買賣為
    由所為之所有權移轉登記行為，實則為信託的讓與擔保，被
    告二人間並無買賣甚明。
  3.又被告乙○○既自承被告二人就系爭土地所為之抵押權設定
    行為與所有權移轉登記行為均係為擔保被告丙○○自94年4
    月25日起至94年7月7日間之借款，而系爭土地係於94年8月
    12日為所有權移轉登記，更晚於系爭抵押權設定之時間，則
    被告間為信託的讓與擔保行為時，應係為擔保過去已存在之
    債權，並無對價關係，揆諸前揭最高法院51年臺上字第3528
    號判例意旨，該所有權移轉登記行為自屬無償行為。被告乙
    ○○雖抗辯該所有權移轉登記行為為有償行為云云，然其未
    舉證證明被告間所為之所有權移轉登記行為確實具有對價關
    係，徒以其與被告丙○○間有借貸關係而抗辯該所有權移轉
    登記行為（讓與擔保行為）為有償行為，尚無足採。
  (三)被告二人之無償行為是否有害及原告之債權？
  1.按債務人所為之無償行為，有害及債權者，債權人得聲請法
    院撤銷之；債權人依前開規定聲請法院撤銷時，得並聲請命
    受益人回復原狀，民法第244條第1項、第4項前段分別定有
    明文。又按債權人之債權，因債務人之行為，致有履行不能
    或困難之情形者，即應認為有損害於債權人之權利，應不以
    債務人因其行為致陷於無資力為限（最高法院45年臺上字第
    1316號判例意旨參照）。復按所謂連帶保證，係保證人對於
    債權人約定與主債務人連帶負擔全部債務履行而為之保證，
    其對於債權人明示與主債務人各負全部給付之責任，在債務
    體態上，亦屬民法第272條第1項所規定之連帶債務，亦即應
    就給付之全部負履行責任，並以其自己之責任財產為債權之
    共同擔保，倘連帶保證人之處分財產行為有害及債權者，債
    權人自得行使撤銷權，至於主債務人或其他債務人之資力是
    否足以清償債務，於債權人之行使撤銷權，應不生影響（最
    高法院88年度臺上字第1302號判決參照)。是債務人之全部
    財產為總債權人之共同擔保，如債務人以其財產無償為特定
    債權人設定擔保，使該擔保債權人之債權優先受償，如因而
    致他債權人不能受滿足清償，自係有害及他債權人之債權。
  2.經查，依卷附之財政部臺灣省南區國稅局財產歸屬資料清單
    及稅務電子閘門財產所得調件明細表觀之，被告丙○○93年
    度之財產資料除系爭土地外，雖尚有坐落臺南市○○區○○
    段第39地號土地及其上門牌號碼：臺市○○區○○里○○路
    ○段185號建物，與坐落臺南縣南化鄉○○○段第57-1地號、
    57-2號地號土地二筆，惟前開安慶段土地為被告丙○○於94
    年6月20日所購買，且於94年6月24日辦理所有權移轉登記之
    同時向訴外人臺灣銀行股份有限公司設定本金最高限額720
    萬元抵押權，而該筆房地土地公告現值為1,806,000元，房
    屋現值為480,400元，合計為2,286,400元。另依卷附財團法
    人金融聯合徵信中心資料可知，被告丙○○向訴外人臺灣銀
    行之借款債權高達1, 600萬元，是以該筆房地既有高額抵押
    權負擔，而被告丙○○確實積欠臺灣銀行1,600萬元之債務
    ，被告丙○○此部分之財產已不足以清償對優先債權人之債
    務。又上開菁埔寮段二筆土地之土地公告現值為分別為198,
    000元及238,800元，而該等土地已於93年8月19日、93年1月
    19日設定30萬元及50萬元之抵押權予訴外人盧林秀娥，該抵
    押權所擔保之債權已高於土地之現值，可見被告丙○○該部
    分之財產亦不足以清償抵押權人之債權。
  3.又被告丙○○93年間雖有薪資、租賃、股利與利息所得，並
    投資寶光公司、晟紘建設有限公司、真有緣國際股份有限公
    司，然上開薪資、租賃、股利與利息所得合計僅為318,142
    元（180,000元+6,000元+1,170元+130,972元），扣除被告
    丙○○必要之生活支出，顯無法清償被告丙○○之債務。另
    被告丙○○投資寶光公司、真有緣國際股份有限公司之價值
    僅為140萬元，且其中寶光公司即為原告之主債務人，該公
    司自94年6月27日起即未依約繳息，現已倒閉，被告丙○○
    於寶光公司之投資顯已不具財產價值，至被告丙○○投資真
    有緣國際股份有限公司部分，因該公司並非上市、上櫃公司
    ，投資之股份變現不易，價值不易估計，況被告丙○○於該
    部分之投資亦僅有800,000元，單就被告丙○○積欠原告及
    訴外人臺灣銀行之債務而言，即無法使該等債權受到滿足。
  4.據上所述，被告丙○○除系爭土地以外之財產，並不足以使
    被告丙○○之債權人之債權受到滿足，而觀之系爭土地，其
    土地現值合計為5,182,888元，雖已經被告丙○○之前手於
    93年2月23日設定本金最高限額234萬元抵押權予訴外人新竹
    國際商業銀行，有系爭土地之土地登記謄本在卷可稽，然依
    系爭土地之公告現值觀之，如就系爭土地拍賣受償時，於滿
    足抵押權人之優先債權後，普通債權人尚有就其餘額公平受
    償之機會。茲被告丙○○設定本金最高限額500萬元之第二
    順位抵押權與移轉所有權（信託之讓與擔保）予被告乙○○
    之無償行為，堪認確實致原告之債權有履行不能或困難之情
    形，而有害及原告之債權。
六、綜上所述，被告二人就系爭土地所為之設定抵押權及移轉所
    有權（信託讓與擔保）行為均為無償行為，且有害於原告之
    債權，原告依民法第244條第1項規定請求撤銷上開無償行為
    ，並依同條第4項之規定請求被告乙○○塗銷系爭抵押權設
    定登記及以買賣為由所為之移轉登記，即有理由，應予准許
    。另原告依民法第244條第1項規定請求撤銷被告二人間設定
    抵押權及移轉所有權（信託讓與擔保）行為既有理由，已如
    前述，原告併依同法第244條第2項之規定請求撤銷，即無再
    予審酌必要，併予明。
七、本件事證已臻明確，兩造其餘攻擊、防禦方法及舉證，經本
    院斟酌後，均不足以影響本判決之結果，爰不逐一詳予論駁
    ，併此敘明。
八、結論：本件原告之訴為有理由，依民事訴訟法第385條第1項
    、第78條、第85條第1項前段，判決如主文。
中    華    民    國    95    年    4     月    20    日
                  民事第二庭    法  官  林佩儒
以上正本係照原本作成
如對本判決上訴，須於判決送達後20日內向本院提出上訴狀
中    華    民    國    95    年    4     月    20    日
                                書記官  吳信助
附表：
┌──┬──────┬─────────┬───────┬─────────┬────────┬──┐
│編號│發  票  人  │  付    款    人  │發    票    日│票面金額（新台幣）│ 支  票  號  碼 │備考│
├──┼──────┼─────────┼───────┼─────────┼────────┼──┤
│1   │丙○○      │臺南區中小企業銀行│94年7月7日    │1,000,000元       │BM0000000       │    │
│    │            │安和分行          │              │                  │                │    │
├──┼──────┼─────────┼───────┼─────────┼────────┼──┤
│2   │丙○○      │臺南區中小企業銀行│94年7月7日    │1,000,000元       │BM0000000       │    │
│    │            │安和分行          │              │                  │                │    │
├──┼──────┼─────────┼───────┼─────────┼────────┼──┤
│3   │寶光企業有限│中央信託局臺南分局│94年7月13日   │2,230,000元       │NH0000000       │    │
│    │公司        │                  │              │                  │                │    │
│    │丙○○      │                  │              │                  │                │    │
└──┴──────┴─────────┴───────┴─────────┴────────┴──┘


司法院資訊處製作；財團法人民間司法改革基金會備份。
